臺灣高等法院民事判決
108年度上易字第13號
上  訴  人  黃明秀  
訴訟代理人  林清漢律師
複 代 理人  侯銘欽律師
被 上 訴人  莊訓川  
訴訟代理人  董郁琦律師
上列當事人間給付票款事件，上訴人對於臺灣桃園地方法院於民
國107年11月9日所為106年度訴字第618號判決不服，提起上訴，
本院於109年6月2日言詞辯論終結，判決如下：
    主  文
上訴駁回。
第二審訴訟費用由上訴人負擔。
    事實及理由
一、程序方面：上訴人於原審主張執有被上訴人親自或授權訴外
    人吳月美所簽發，票載日為民國106年1月12日、金額為新臺
    幣（下同）100萬元之支票乙紙（下稱系爭支票），經提示
    不獲兌現，被上訴人應負發票人責任等語；於本院審理中，
    另主張縱吳月美無權簽發系爭支票，亦構成表見代理，被上
    訴人仍應負授權人責任等語。核係就其於原審主張被上訴人
    授權吳月美簽發系爭支票之事實，為攻擊方法之補充，依民
    事訴訟法第447條第1項第3款規定，應予准許，核先敘明。
二、上訴人主張：伊因承攬吳月美之房屋修繕工程報酬，自吳月
    美處收受系爭支票。被上訴人與吳月美為事實上夫妻，申請
    支票共同使用，縱吳月美未經授權簽發，被上訴人亦因授權
    簽發之外觀，應負表見代理之授權人責任。系爭支票經依期
    提示不獲兌現，爰依票據之法律關係，求為命被上訴人如數
    給付票款，並加計自支票提示翌日起法定利息之判決。上訴
    聲明：㈠原判決廢棄；㈡被上訴人應給付100萬元，並加計106
    年1月13日起至清償日止按週年利率百分之六計算之利息。
三、被上訴人則以：系爭支票非伊所簽發，發票人印文（共3枚
    ，下稱系爭支票印文）係屬偽造，縱印文真正，亦係吳月美
    盜用，非伊授權簽發，伊自無發票責任可言。系爭支票發票
    日期塗改部分，應屬重新發票，未經伊在「發票人」欄重新
    用印，不合票據法第125條規定而無效；若認屬票據之變造
    ，依票據法第16條規定，伊亦僅就變造前之票據文義負責，
    上訴人於106年1月12日提示支票，距原票載日已逾票據法第
    22條第1項所定1年請求權時效，伊得拒絕給付。況（吳月美
    對伊表示其持系爭支票向上訴人借款，但上訴人未交付金錢
    ，惡意取得系爭支票），伊亦得依票據法第13條但書或第14
    條第1項規定拒絕給付票款等語，資為抗辯。答辯聲明：上
    訴駁回。
四、上訴人主張其執有系爭支票未獲兌現乙情，被上訴人應負發
    票人責任等語，為被上訴人所否認，並以前詞置辯。經查：
  ㈠被上訴人並未簽發系爭支票
　　按當事人主張有利於己之事實者，就其事實有舉證之責任，
    民事訴訟法第277條前段定有明文。次按支票為無因證券，
    僅就支票作成前之債務關係，無庸證明其原因而已。至該支
    票本身是否真實，即是否為發票人所作成，即應由支票債權
    人負證明之責，此觀民事訴訟法第277條規定之法理至明（
    最高法院50年台上字第1659號判例意旨參照）。上訴人主張
    系爭支票係被上訴人簽發，依上說明，自應由上訴人就該事
    實負舉證責任。經查：
  ⒈本件經原審向付款銀行即中國信託商業銀行（下稱中信銀行
    ）調取被上訴人簽發之BH0000000、BH0000000、BH0000000
    等號支票，及被上訴人支票帳戶之開戶印鑑卡後，囑託內政
    部警政署刑事警察局為筆跡及印文鑑定之結果，系爭支票發
    票金額欄「壹佰萬元」字跡與其他各紙支票發票金額欄字跡
    之字體結構、運筆及連筆方式皆不相符；至系爭支票印文部
    分，經內政部警政署刑事警察局回覆因系爭支票印文紋線欠
    清晰，故無法認定是否與支票印鑑卡上印文相符等節，有內
    政部警政署刑事警察局鑑定書、107年9月20日函可稽（原審
    卷第72至73頁、第129頁）。且本院依上訴人聲請向付款銀
    行即前已有中信銀行函詢結果亦據函覆系爭支票左下方之印
    文並非清晰等語（本院卷第147頁），足見系爭支票之發票
    金額確非被上訴人所填載，系爭支票印文亦因欠清晰，無從
    判斷與被上訴人支票帳戶之印鑑卡相符。
  ⒉上訴人雖主張：系爭支票經伊提示後，已通過付款銀行之核
    印，僅因存款不足遭退票，可知系爭支票印文確屬真正云云
    。然查，依中信銀行函回覆：系爭支票因左下方之印文並非
    清晰，故係以右下方較清晰之印文進行比對，該印文經透過
    核印系統以「人工判別」，與印鑑卡之印文尚屬符合；另就
    塗改處之印文，亦係以相同方式，透過核印系統以「人工判
    別」，惟因有塗改故判別上較為不易，經認定塗改處之印文
    亦尚與印鑑卡之印文符合等語（本院卷第147頁），可知該
    銀行雖設有核印系統仍係以人工判別；塗改處之印文，確有
    比對判別不易之情況等情，則其判別結果可否昭信，非無疑
    問。系爭發票印文經內政部警政署刑事警察局認定紋線不清
    ，無法進行印鑑比對，既如前述，銀行行員復不具印文鑑識
    專業，自不能以其人工判別結果，認為系爭發票印文與被上
    訴人留存於付款銀行之支票印鑑卡印文一致，遽謂系爭支票
    印文為真正。則上訴人以系爭支票通過付款銀行核印為由，
    主張系爭支票印文真正云云，亦無可採。
  ⒊上訴人另主張：依被上訴人所舉與吳月美之電話錄音（下稱
    系爭錄音）內容，吳月美確陳稱係以被上訴人之印章用印，
    則系爭支票印文自屬真正云云。惟被上訴人對系爭錄音內容
    固不爭執，惟抗辯系爭支票印文以肉眼難以比對等語置辯。
    查，被上訴人於106年2月8日以吳月美於104年與其分手後盜
    開系爭支票為由，向臺灣桃園地方檢察署（下稱桃園地檢署
    ）提出偽造有價證券之刑事告訴，並以系爭錄音之譯文為證
    ，乃據本院調取臺灣桃園地方法院108年度訴字第292號刑事
    卷宗核閱明確。固被上訴人所提系爭錄音內容：「（吳月美
    ）是我自己開給他（指上訴人）」、「（被上訴人）那個印
    章也是拿我的？拿我的去蓋？（吳月美）對，就是之前你不
    是每次都放在抽屜裏面？我們家的那個抽屜啊？那時候。（
    被上訴人）所以你就由我的抽屜裏面，拿我的支票跟印章一
    起蓋給他？（吳月美）對，蓋來用，蓋上面就可以用，蓋給
    他」等語（桃園地檢署106年度他字第1432號卷第20頁正反
    面、107年度調偵字第535號卷第44頁）。姑不論吳月美於該
    刑事案件已表示：系爭錄音內容的確是伊講的，只是是律師
    一直打電話跟伊聯絡，叫伊承認，伊知道被上訴人打電話給
    伊，旁邊有錄音等語（同上刑事一審卷㈠第69至70頁），則
    系爭錄音中吳月美之陳述，是否係受到他人影響所為、陳述
    內容是否合其真意、是否確與客觀事實相符，已非無疑。被
    上訴人於前開刑事案件偵審時，及原審時106年4月13日提出
    之第1份答辯狀抗辯，均陳稱其印章遭盜蓋於系爭支票等語
    ，顯係因受吳月美承認偷用支票陳述之影響，嗣於同年6月2
    9日原審第一次言詞辯論時即更正抗辯為「票據為吳月美竊
    取原告（係被告即被上訴人之誤）之票據，印章是否為真，
    被告不清楚，否認印文之真正」等語（原審卷37頁背面）上
    訴人爰主張：「......先行確認系爭支票上之印文是否為被
    告所有。」等語（原審卷38頁），再觀諸前開答辯狀記載「
    票面上印章不清且零亂」等語（原審卷10頁），已表明系爭
    支票印文確有不清晰之情況；及被上訴人不具印文鑑定能力
    ，足見被上訴人初時抗辯係受其與吳月美間對話的影響，加
    以被上訴人非法律人，對於偷用支票與竊取支票及盜用印文
    或偽造印文其間有不同，尚難要求有分辨能力及用語精確，
    被上訴人所為因更正事實不明所為錯誤陳述，為更正事實及
    法律上陳述，不得以被上訴人初時抗辯內容，遽為認定事實
    之憑證，上訴人之主張，尚非可取。
  ⒋依前所述，系爭支票上發票金額「壹佰萬元」非被上訴人字
    跡，上訴人所舉事證亦不能證明系爭支票印文之真正，自難
    認系爭支票係屬真正。從而，上訴人以系爭支票真正為據，
    主張系爭支票為被上訴人所簽發云云，自無足採。至上訴人
    另聲請調取103年間經兌領之被上訴人支票，以比對其上發
    票人印文是否與系爭支票印文相符部分（本院卷第58頁），
    查系爭支票印文因本身紋線不清，無從鑑定，業如前述，上
    訴人此部分調查證據之聲請，應認核無調查必要，併此敘明
    。
  ㈡被上訴人無須負發票之授權人責任
　  上訴人主張被上訴人概括授權吳月美簽發系爭支票，縱未授
    權，亦應負表見代理之授權人責任云云，皆為被上訴人所否
    認。依前揭舉證責任分配之規定，應由上訴人就其主張概括
    授權事實及表見授權外觀之存在，負舉證責任。且由自己之
    行為表示以代理權授與他人，或知他人表示為其代理人而不
    為反對之表示者，對於第三人應負授權人之責任，必須本人
    有表見之事實，足使第三人信該他人有代理權之情形存在，
    始足當之。本件上訴人未能舉證證明系爭支票印文為真正，
    如前所述，而概括授權或表見代理之主張，均無非以吳月美
    與被上訴人曾共同生活20年，為事實上夫妻，其等在共同生
    活期間係共用被上訴人申領之支票本，吳月美103年間亦曾
    交付被上訴人名義之5紙支票，均經兌領等情，為其論據。
    然查，上訴人稱被上訴人曾與吳月美共同生活乙情，為被上
    訴人所不爭。惟即令為夫妻或共同生活之家屬，財務各自獨
    立之情形比比皆是，又支票借用原因多端，出於臨時需求而
    向親友借用支票之情形，亦非罕見。衡諸一般社會經驗，不
    能因被上訴人曾與吳月美共同生活，或吳月美曾使用被上訴
    人名義之支票5紙，即認被上訴人有將其申請之支票本提供
    吳月美共同使用、或概括同意吳月美簽發支票之情事，上訴
    人執上情主張被上訴人概括授權吳月美簽發系爭支票云云，
    委無足採。又查被上訴人抗辯與吳月美早在104年即已結束
    同居關係，核與吳月美於上開刑事案件中所述相符（同上刑
    事一審卷㈠第65頁），上訴人自承收受吳月美交付系爭支票
    之時點為105年6月23日（本院卷第578頁），已在該同居關
    係結束之後，吳月美斯時自行使用被上訴人名義之支票，客
    觀上亦無從形成被上訴人授權吳月美代理之表見外觀。參以
    上訴人自承僅與吳月美接洽，沒看到是誰寫的等語，無從認
    吳月美具有合法代理權。此外上訴人就其主張概括授權或表
    見代理之事實，復未能提出積極事證以資證明，上訴人主張
    被上訴人應負發票之授權人責任云云，亦屬無據。
　㈢綜上，上訴人未能證明系爭支票係被上訴人親自或授權所簽
    發，被上訴人亦無須負表見代理之授權人責任，上訴人請求
    被上訴人負發票人責任，即屬無據，不應准許。
五、綜上所述，上訴人依票據之法律關係，請求被上訴人給付票
    款100萬元本息，為無理由，不應准許。原審為上訴人敗訴
    之判決，核無違誤，上訴意旨指摘原判決不當，求予廢棄改
    判，為無理由，應予駁回。
六、本件事證已臻明確，兩造其餘攻擊防禦方法及未經援用之證
    據，經審酌後核與判決結果不生影響，爰不一一論述，附此
    敘明。
七、據上論結，本件上訴為無理由，依民事訴訟法第449條第1項
    、第78條，判決如主文。
中　　華　　民　　國　　109 　年　　6 　　月　　23　　日
          　　　  民事第一庭
　　　　　　　　　　　審判長法　官　吳光釗　
                            法  官　曾錦昌
　　　　　　　　　　　　　　法　官　鄧晴馨
正本係照原本作成。
不得上訴。
中　　華　　民　　國　　109 　年　　6 　　月　　23　　日

  　　　　　　　　　　　　　書記官　莊昭樹